【裁判字號】    99,交上易,94
【裁判日期】    990513
【裁判案由】    過失傷害
【裁判全文】
臺灣高等法院刑事判決                99年度交上易字第94號
上  訴  人
即  被  告  甲○○
上列上訴人因過失傷害案件，不服臺灣臺北地方法院98年度交易
字第645號，中華民國99年2月24日第一審判決（起訴案號：臺灣
臺北地方法院檢察署98年度偵字第21996 號），提起上訴，本院
判決如下：
    主  文
原判決撤銷。
甲○○因過失傷害人，處有期徒刑月，如易科罰金，以新臺幣
壹仟元折算壹日。
    事  實
一、甲○○於民國（下同）98年5 月11日下午15時15分許，駕駛
    車牌號碼CJ-6983 號自小客車，沿臺北縣坪林鄉○○○路由
    宜蘭往臺北向行駛，途經該路段37公里處時，臨時決定要至
    對面茶藝博藝館，遂從路邊駛入車道向左迴車，其本應注意
    於迴車時應暫停並顯示左轉燈光或手勢，看清無來往車輛，
    並注意行人通過，始得迴轉，而依當時天候晴、日間自然光
    線、路面鋪設柏油、乾燥無缺陷、無障礙物、視距良好之情
    況，並無不能注意之情事，詎其竟疏未注意同向在其所駕車
    輛後方行駛之直行車輛，即貿然左偏進行迴轉，此時適有乙
    ○○騎乘車牌號碼LX-96 號大型重型機車自甲○○駕駛車輛
    後方駛至該處，因見甲○○駕駛車輛迴轉占用其行向道路時
    ，乃緊急煞車，仍因反應距離不足，致其機車車頭撞擊甲○
    ○駕駛自小客車之左後車身而人車倒地，乙○○因此受有左
    手挫傷併第5 指外傷性截指（遠端指關節）及左前臂撕裂傷
    、左手第2、3、4 指挫裂傷、雙下肢挫傷及胸部挫傷等傷害
    。嗣臺北縣政府警察局新店分局坪林分駐所警員據報到場處
    理時，甲○○在場並當場向警員承認其為肇事人，在未被有
    偵查犯罪職權之機關或公務員知悉犯罪行為前，不逃避裁判
    ，自首而接受裁判。
二、案經乙○○訴由臺北縣政府警察局新店分局報請臺灣臺北地
    方法院檢察署檢察官偵查起訴。
    理  由
一、證據能力：
    按被告以外之人於審判外之陳述，雖不符刑事訴訟法第159
    條之1至第159 條之4之規定，而經當事人於審判程序同意作
    為證據，法院審酌該言詞陳述或書面陳述作成時之情況，認
    為適當者，亦得為證據；當事人、代理人或辯護人於法院調
    查證據時，知有刑事訴訟法第159條第1項不得為證據之情形
    ，而未於言詞辯論終結前聲明異議者，視為有前項之同意，
    刑事訴訟法第159條之5第1項、第2項分有明文。經查，本件
    認定事實所引用之卷內供述證據及卷證資料（包含文書證據
    、物證等證據），檢察官及被告甲○○於迄本院言詞辯論終
    結前均未聲明異議，本院審酌並無證據證明係公務員違背法
    定程序所取得，且卷內之文書證據，亦無刑事訴訟法第159
    條之4 之顯有不可信之情況與不得作為證據之情形，則認定
    事實所引用之供述證據及卷內文書證據、物證等證據，均有
    證據能力。
二、訊據上訴人即被告固坦承於前揭時、地有駕駛上開小客車與
    告訴人乙○○所騎乘之前開機車發生撞擊之事實，惟矢口否
    認有過失傷害犯行，辯稱：於迴車時，其有暫停並顯示左轉
    燈光，並注意到告訴人所騎機車在其後方尚有一大段距離，
    其判斷於告訴人到達前，其應可完成迴轉，始行迴轉，是告
    訴人車速過快及所戴安全帽影響視線未及注意車前狀況，才
    發生本件車禍云云。
三、經查：
  (一)被告駕車從路邊迴轉而與在其後方直行同向車道之告訴人所
    騎機車發生碰撞，造成告訴人當場人車倒地，並因此受傷等
    情，此為被告所是認，並據證人即告訴人於警詢、偵查及原
    審審理時證述明確，核與證人即被告所駕車輛乘客劉宣呈證
    述情節相符，復有臺北縣政府警察局新店分局製作之道路交
    通事故現場圖、道路交通事故調查報告表(一)、(二)、補充資料
    表、現場及車損情形照片9 幀附卷可稽（見偵查卷第13頁、
    第14頁及其反面、第15頁反面、第18至22頁）。而告訴人因
    本件車禍受有左手挫傷併第5 指外傷性截指（遠端指關節）
    及左前臂撕裂傷、左手第2、3、4 指挫裂傷、雙下肢挫傷及
    胸部挫傷等傷害之事實，亦有天主教耕莘醫院診斷證明書1
    紙附卷可稽。
  (二)被告雖辯稱告訴人超速行駛致肇本件車禍一節，然並無任何
    證據以實其說，而告訴人於事故發生後警詢時及原審審理時
    均證稱其當時車速約時速30至40公里，其於見被告車輛時，
    即緊急煞車而仍閃避不及，且查車禍發生後，告訴人駕駛之
    車牌號碼LX-96 號大型重型機車係倒於北宜公路37公里處宜
    蘭往臺北方向車道上，機車車頭及車尾距離同車道路面邊線
    均約1.7公尺，距離行車分向線（黃虛線）約0.9公尺，車後
    地上遺留有煞車痕約8.3公尺、刮地痕約0.8公尺，告訴人所
    騎機車車頭毀損，被告所駕車輛左後車身毀損，此有上揭道
    路交通事故現場圖、現場及車損照片、補充資料表在卷可按
    ，堪認兩車撞擊地點位於北宜公路37公里處宜蘭往臺北方向
    車道上，復依事故調查報告表所示，該地限速為50公里，而
    以上開告訴人車輛所留之煞車痕約8.3 公尺，參照一般公路
    汽車煞車距離、行車速度對照表，時速35公里時，乾燥新築
    瀝青路面，煞車距離約為5.6 公尺，乾燥1至3年瀝青路面，
    煞車距離約為6.4公尺，乾燥3年以上瀝青路面，煞車距離約
    為6.9 公尺，而時速40公里時，乾燥新築瀝青路面，煞車距
    離約為7.4公尺，乾燥1至3年瀝青路面，煞車距離約為8.4公
    尺，乾燥3年以上瀝青路面，煞車距離約為9.0公尺，另時速
    45 公里時，乾燥新築瀝青路面，煞車距離約為9.3公尺，乾
    燥1至3年瀝青路面，煞車距離約為10.5公尺，乾燥3 年以上
    瀝青路面，煞車距離約為11.5公尺，足認告訴人當時車速未
    逾45公里，並未超過當地速限，復並無其他證據足以證明告
    訴人有被告所指超速之違規行為，是被告此部分辯解即難以
    採信。
  (三)按汽車迴車前，應暫停並顯示左轉燈光或手勢，看清無來往
    車輛，並注意行人通過，始得迴轉，道路交通安全規則第10
    6條第5款定有明文。被告為領有駕駛執照之駕駛人，對於上
    開道路交通安全規則之規定，自應知悉瞭解並予以遵守。然
    查，依告訴人於原審審理時證稱：「（行經台北縣坪林鄉○
    ○○路宜蘭往台北方向時，多遠前發現被告正在迴轉？）20
    公尺左右，發現時，被告尚未迴轉到對向。（被告行駛在車
    道的何處？）被告行駛在我右側，停靠路邊。（當時時速為
    何？）30、40公里。（從現場圖來看，你是在何情形下煞車
    ？）因為被告從我右手邊衝出來，車身已經佔住整個車道，
    我按了煞車之後，車子還是煞不住，我就倒地了。‧‧‧我
    當時看到被告的車子是停在路邊，根本沒有預料他會起步左
    轉要迴轉。‧‧‧（在事故發生前，有無其他車輛經過被告
    車輛旁邊？）沒有。（你為何判定被告在路邊停車？）我的
    正前方沒有車子。（被告的車子做了什麼動作讓你覺得被告
    要迴轉？）被告就是突然迴轉，我沒有辦法反應。（你是何
    時發現被告車子佔用你的車道？）是我開始踩煞車時」等語
    明確，核與被告於本院審理時供稱：「‧‧‧我就先把車子
    偏右，停到路邊打左向方向燈，‧‧‧到中線時就被告訴人
    重型機車撞到我車子的左後輪」等語、證人即被告當天駕駛
    車輛內之乘客劉宜呈於原審審理時亦證稱：「當天車子停在
    旁邊，被告有打方向燈要左轉，我們轉到一半，就有東西撞
    到我們的後輪」等語相符，足認被告迴車前已將其車輛駛向
    路邊暫停，讓出內側車道行駛路權，則迴車時自應禮讓行駛
    於該內側車道直行之告訴人重型機車先行。再者，本件乃被
    告車輛迴車至中線（即行車分向線，黃虛線部分）時，始遭
    告訴人重型機車撞擊到被告車輛之左後車輪，對照上開道路
    交通事故現場圖、及現場照片，則兩車撞擊位置顯然在內側
    車道偏左之處，是以當時內側車道偏右側，及該車道路面邊
    線（即白線）至路邊之距離，顯然存有4 公尺以上空間可供
    通行，若如被告於警詢時所辯稱：「我大約距離對方『一百
    公尺』左右，我認為我和對方不會發生擦撞，就迴車了‧‧
    ‧」等語，則告訴人從遠處觀見被告車輛迴車，其偏右行駛
    即可從容從上開內側車右側或路面邊線（即白線）至路邊之
    空間通過，根本無可能執意爭道，再行緊急煞車之理。況再
    依上開道路交通事故現場圖、及現場照片（見偵查卷第13頁
    、第18頁上幀照片、第21頁下幀照片）所示，告訴人重型機
    車煞車痕跡乃由原內側車道中央，向左側偏移延伸，亦與告
    訴人前開證稱：「（被告行駛在車道的何處？）被告行駛在
    我右側，停靠路邊。（從現場圖來看，你是在何情形下煞車
    ？）因為被告從我右手邊衝出來，車身已經佔住整個車道，
    我按了煞車之後，車子還是煞不住，我就倒地了。‧‧‧我
    當時看到被告的車子是停在路邊，根本沒有預料他會起步左
    轉要迴轉」等語相符，在在均證明告訴人重型機車乃係因突
    然受到被告車輛由右向左側迴車之壓迫，始偏左緊急煞車，
    但仍因反應距離不足，致無法煞停而撞擊被告車輛左側後輪
    摔倒無訛。至被告雖另辯稱係因告訴人所戴安全帽影響視線
    云云，惟此乃屬被告臆測之詞，亦據告訴人堅決否認（見原
    審卷第33頁背面），自不足採，併此敘明。
  (四)本件被告駕駛上開汽車，在經上述路段時，自應依前開規定
    ，於迴車前，應禮讓直行車先行，暫停並顯示左轉燈光，看
    清無來往車輛及行人後，始得迴轉。而當時天候晴，日間自
    然光線，柏油路面且乾燥、無缺陷、無障礙物，視距良好，
    依其智識或能力並無不能注意之情事，為被告所不爭執，並
    有上開事故調查報告表在卷可稽。詎被告竟疏未注意後方來
    車，隨時採取必要之安全措施，未暫停看清無來往車輛，即
    貿然自路邊橫跨車道迴轉，而與告訴人所駕駛之上開機車發
    生碰撞，致告訴人人車倒地，因而受有左手挫傷併第5 指外
    傷性截指（遠端指關節）及左前臂撕裂傷、左手第2、3、4
    指挫裂傷、雙下肢挫傷及胸部挫傷等傷害，其就本件車禍事
    故之發生，自有過失甚明。被告之過失行為與告訴人之受傷
    結果間，具有相當因果關係，洵堪認定。
  (五)綜上，本件事證明確，被告犯行洵堪認定，應依法論科。
四、核被告所為，係犯刑法第284條第1項前段之過失傷害罪。又
    被告肇事後，迄臺北縣政府警察局新店分局坪林分駐所警員
    前往現場處理時，被告在場並當場承認為肇事人乙節，有臺
    北縣政府警察局新店分局道路交通事故肇事人自首情形紀錄
    表可考（見偵查卷第10頁反面）。被告在有偵查犯罪職權之
    公務員知悉前，向警員告知其犯罪，而不逃避接受裁判，核
    屬自首，依刑法第62條前段之規定減輕其刑。
五、原審以被告犯罪事證明確，予以論罪科刑，固非無見，惟查
    ：原判決理由欄一方面認被告汽車迴車，未禮讓直行車先行
    ，亦即未看清無往來車輛，貿然迴轉致肇生本件交通事故。
    另一方面卻認被告與告訴人係前車、後車之關係，除超車外
    ，均應保持安全距離，而無直行車之優先路權。復逕依告訴
    人以目測、或感官所略估之其當時可能車速及距離，在別無
    其他科學數據佐證下，逕推認告訴人確有相當綽餘時間及距
    離，減速慢行通過被告迴車地點，而同意被告判斷能安全迴
    車之論點，顯均有矛盾存在，自有違誤。是被告上訴意旨仍
    執前詞否認犯罪，雖為無理由，惟原判決既有上開可議，仍
    屬不可維持，自應由本院將原判決撤銷改判，爰審酌被告並
    無任何犯罪前科紀錄，素行尚佳，被告駕駛車輛有迴車過失
    ，導致告訴人受有傷害，危害非輕，且被告未能坦承犯行，
    迄未與告訴人調解或賠償任何損失，兼衡告訴人之品行、生
    活狀況、智識程度等一切情狀，量處如主文第2 項所示之刑
    ，併諭知易科罰金之折算標準。
據上論斷，應依刑事訴訟法第369條第1項前段、第364條、第299
條第1項前段，刑法第284條第1項前段，第41條第1項前段、第62
條前段，刑法施行法第1條之1第1項、第2項前段，判決如主文。
本案經檢察官張啟彬到庭執行職務。
中    華    民    國    99    年    5     月    13    日
                  刑事第八庭審判長法  官  張傳栗
                                  法  官  劉嶽承
                                  法  官  陳春秋
以上正本證明與原本無異。
不得上訴。
                                  書記官  李家敏
中    華    民    國    99    年    5     月    14    日
附錄：本案論罪科刑法條全文
中華民國刑法第284條（過失傷害罪）
因過失傷害人者，處6月以下有期徒刑、拘役或5百元以下罰金，
致重傷者，處1年以下有期徒刑、拘役或5百元以下罰金。
從事業務之人，因業務上之過失傷害人者，處1 年以下有期徒刑
、拘役或1千元以下罰金，致重傷者，處3年以下有期徒刑、拘役
或2千元以下罰金。

司法院資訊處製作；財團法人民間司法改革基金會備份。
